【裁判字號】    98,家上,56
【裁判日期】    981021
【裁判案由】    確認婚姻關係不成立
【裁判全文】
臺灣高等法院高雄分院民事判決          98年度家上字第56號
上  訴  人  乙○○
被上訴人    甲○○
上列當事人間確認婚姻關係不成立事件，上訴人對於中華民國98
年6 月30日台灣高雄地方法院97年度家訴字第113 號所為第一審
判決，提起上訴，本院於民國98年10月7 日言詞辯論終結，判決
如下：
    主  文
上訴駁回。
第二審訴訟費用由上訴人負擔。
    事實及理由
一、上訴人起訴主張：兩造於民國（下同）73年8 月15日向戶政
    機關辦理登記結婚，惟雙方結婚時，並未舉行公開儀式，是
    伊與被上訴人結婚，顯不符修正前民法第982 條第1 項「結
    婚應有公開儀式及二人以上之證人」之要件，依同法第988
    條規定，兩造間之婚姻無效，爰請求依法確認兩造間之婚姻
    不成立。並聲明：(一)確認上訴人與被上訴人間之婚姻關係不
    成立。(二)訴訟費用由被上訴人負擔等語。
二、被上訴人則以：兩造於73年8 月間結婚並有宴客，於73年8
    月15日至戶政事務所為結婚登記，伊有提出25年前公開儀式
    老照片作證，並有於97年4 月23日經捉姦後上訴人簽寫之悔
    過切結書佐證。伊對於上訴人提確認婚姻不成立，感到意外
    ，因為當時上訴人要去受訓，伊一直等到上訴人分發以後才
    辦理登記，當初台北的戶政單位也一直通知伊與上訴人要去
    辦結婚登記，伊與上訴人在台北結婚有舉行公開儀式等語置
    為抗辯，並聲明：(一)上訴人之訴駁回。(二)訴訟費用由上訴人
    負擔。
三、原審判決上訴人敗訴，上訴人不服，於本院聲明：(一)原判決
    廢棄。(二)確認上訴人與被上訴人間之婚姻不成立。(三)第一、
    二審訴訟費用由被上訴人負擔。
    被上訴人答辯聲明：(一)上訴駁回。(二)第一、二審訴訟費用由
    上訴人負擔。
四、兩造不爭執事項：
  (一)兩造現戶籍登記為夫妻關係。
  (二)兩造以夫妻關係生活已經25年，上訴人從73年8 月起即以配
    偶身分對待被上訴人，且73年8 月以前亦已同居，只是當時
    未辦理結婚登記。
五、兩造是否有修正前民法第982 條第1 項之結婚之形式要件？
    上訴人請求確認兩造間之婚姻不成立是否有理由？
六、經查：
  (一)按96年5 月23日修正公布（97年5 月23日生效）前之民法第
    98 2條第2 項規定：「經依戶籍法為結婚之登記者，推定其
    已結婚」；而民事訴訟法第281 條亦規定，法律上推定之事
    實無反證者，無庸舉證。是綜合前開法文之規定，可知修正
    前民法第982 條第2 項係就訴訟程序上移轉舉證責任所為之
    特別規定。本件兩造間既已依戶籍法之規定於73年8 月28日
    辦妥結婚登記，自應適用修正前民法第982 條第2 項當時之
    「推定」已經結婚。上訴人主張兩造未舉行公開儀式，且無
    二人以上之證人證明而否認結婚之事實，依上開規定，即應
    由上訴人負舉證證明之責任。再依民事訴訟法第277 條之規
    定，當事人主張有利於己之事實者，就其事實有舉證之責任
    。是本件上訴人倘不能舉證證明其主張之事實為真實，即不
    能證明未經舉行結婚公開儀式及二人以上之證人之結婚形式
    要件，則被上訴人就其抗辯事實即令不能舉證或所舉證據尚
    有疵累，亦應駁回該否認之當事人之請求（最高法院85年台
    上字第2534 號 裁判意旨參照）。又修正前民法第982 條所
    謂公開儀式，只須結婚當事人舉行定式之禮儀，使不特定人
    得以共見共聞，認識其為結婚為已足，至於當時舖排穿戴為
    何，在非所問；上訴人陳稱事後補行宴客，倘非虛妄，而該
    宴客，如係為表達兩造結為夫婦之意義而舉行，而此意義又
    為與宴者所瞭解，則無論有無世俗所謂拜天地拜高堂等節目
    ，亦不失為公開之結婚儀式（最高法院86年度台上字第145
    號裁判意旨參照）。
  (二)本件兩造現戶籍登記為夫妻關係之事實，為兩造所不爭執，
    自堪信屬實。又經原審依職權向屏東縣崁頂鄉戶政事務所函
    查兩造之結婚登記資料，經該戶政事務所於97年8 月1 日以
    屏崁戶字第0970000671號函文並檢附結婚登記申請書及被上
    訴人由台北市內湖區遷出登記用戶籍謄本各1 份予原審（一
    審卷第59至60頁），而依上揭結婚登記申請書所載，兩造係
    於73年8 月16日在男方自宅結婚，證婚人為魏林連里及戊○
    ○等情，雖證人即上訴人之哥哥戊○○於原審98年4 月30
    日審理時到庭否認為兩造結婚登記申請書上之證人，並曾為
    之蓋章等語。然據上開結婚登記申請書上所示，確為證人戊
    ○○印章之印文，且依當時社會環境及時空背景，係純樸之
    農業社會，結婚係人生大事，亦是令人高興之喜事，有何理
    由需盜刻證人戊○○之印章而私自幫兩造辦理結婚登記？是
    證人上揭證詞，顯然不合常情，不足採信。是兩造確於73年
    8 月28日至屏東縣崁頂鄉戶政事務所辦理結婚登記，且結婚
    結婚登記申請書上證人戊○○之印章為真正之事實，應可認
    定。
  (三)依上所述，兩造有於73年8 月28日同至屏東縣崁頂鄉戶政事
    務所辦理結婚登記，且兩造現戶籍登記仍為夫妻關係，則依
    上揭修正前民法第982 條第2 項之規定，上訴人自應就其主
    張兩造未舉行結婚之公開儀式之事實，負舉證責任。經查，
    上訴人雖稱兩造於73年8 月15日向戶政機關辦理登記結婚，
    然並未舉行公開儀式，證人即上訴人兄丙○及上訴人侄子丁
    ○○於原審98年2 月10日言詞辯論期日雖均到庭證稱：不知
    兩造何時結婚等語；另證人及上訴人哥哥戊○○及姪女魏竹
    吟分別於原審98年4 月30日及98年6 月23日言詞辯論期日雖
    均到庭證稱：不知兩造何時結婚等語。惟被上訴人否認，並
    辯稱：伊與上訴人在台北結婚有舉行公開儀式等語，並提出
    兩造結婚照片一張（見一審卷第37頁上方大張者），上訴人
    亦不爭執該大張結婚照片之人物為兩造，且據證人即被上訴
    人友人余志國於原審97年8 月5 日到庭證稱：「（問：對於
    卷內第37頁之大張的結婚照片及小張當初結婚宴客之照片，
    有何意見？）照片上沒有我，只是我有去參加婚禮，那時是
    在內湖的活動中心之社區廣場宴客，當時我是唸國中，是我
    爸爸帶我去參加兩造之婚禮，因為我爸爸已經過世，我當時
    確實有去參加婚禮，當時宴客大概有十桌左右。」等語（見
    一審卷第52頁），則被上訴人所辯，兩造結婚有公開儀式等
    語，尚難認為不可採，上述證人丙○、丁○○、戊○○、魏
    竹吟雖證稱不知兩造何時結婚等語，惟據證人戊○○證稱：
    「因為原告（上訴人）住在都市，我們兩人各自獨自生活，
    所以我都不知道」等語（見一審卷第110 頁），且其餘證人
    亦均住屏東縣，於此情形下，上訴人在台北結婚，上述證人
    不知上訴人何時結婚，亦屬合乎常理，尚難執此即認兩造未
    有結婚之公開儀式。
  (四)另上訴人於97年4 月間因不正常之男女關係，遭被上訴人知
    悉後，於子女面前立下切結書及承諾書等情，業據被上訴人
    提出上開切結書及承諾書各1 份為證（見一審卷第38頁至第
    39頁），並經證人即子女魏亞貞於原審98年6 月23日審理時
    到庭為證，故被上訴人辯稱97年4 月23日因上訴人外遇被捉
    姦後，上訴人簽下悔過切結書後，始於事後為掩飾罪刑而提
    起訴訟，信而有徵。
  (五)又，自另一方面言之，兩造自73年8 月間辦理結婚之戶籍登
    記後，即以夫妻之關係共同生活，迄今已25年，茲上訴人因
    與其他女子有不正常之男女關係，遭被上訴人知悉後，而提
    起本件訴訟，否認與被上訴人有合法之婚姻關係，實與誠信
    原則有違。
七、綜上所述，兩造現戶籍登記為夫妻關係，而上訴人所提之證
    據，尚不足以證明兩造有未舉行結婚之公開儀式之事實，另
    ，上訴人自73年8 月間辦理結婚之戶籍登記後即與被上訴人
    以夫妻之關係共同生活，迄今已25年始提起訴訟，否認與被
    上訴人有合法之婚姻關係，亦與誠信原則有違。從而，上訴
    人提起本件之訴，為無理由，原審予以駁回，並無不當，上
    訴意旨求予廢棄改判，為無理由，應予駁回。
八、兩造其餘攻擊防禦方法與判決之結果不生影響，爰不予論述
    。
九、據上論結，本件上訴為無理由，依民事訴訟法第449 條第1
    項、第78條，判決如主文。
中    華    民    國    98    年    10    月    21    日
                              民事第四庭
                                  審判長法官  蔡文貴
                                  法      官  謝靜雯
                                  法      官  黃科瑜
以上正本證明與原本無異。
如對本判決上訴，須於判決送達後20日內向本院提出上訴狀，其
未表明上訴理由者，應於上訴後20日內向本院提出上訴理由書（
均須按他造當事人之人數附繕本）。上訴時應提出委任律師或具
有律師資格之人之委任狀，並依附註條文規定辦理。
中    華    民    國    98    年    10    月    22    日
                                  書  記  官  邱麗莉
附註：
民事訴訟法第466條之1 ：
對於第二審判決上訴，上訴人應委任律師為訴訟代理人，但上訴
人或其法定代理人具有律師資格者，不在此限。
上訴人之配偶、三親等內之血親、二親等內之姻親，或上訴人為
法人、中央或地方機關時，其所屬專任人員具有律師資格並經法
院認為適當者，亦得為第三審訴訟代理人。第1 項但書及第2 項
情形，應於提起上訴或委任時釋明之。


司法院資訊處製作；財團法人民間司法改革基金會備份。
